臺灣臺北地方法院刑事判決　　　　　　　 95年度自字第168號
自　訴　人　丁○○
自訴代理人　李永裕律師
被　　　告　甲○○
　　　　　　丙○○
　　　　　　戊○○
共　　　同
選任辯護人　呂偉誠律師
　　　　　　呂昱德律師
上列被告等因違反著作權法案件，經自訴人提起自訴，本院判決
如下：
     主  文
甲○○、丙○○、戊○○均無罪。
     理  由
一、本件自訴意旨略以：被告甲○○係行政院環境保護署科技顧
    問室主任，被告丙○○、戊○○2人則為該顧問室職員，渠
    等明知「國家永續發展獎」之頒獎典禮及獎項內容為自訴人
    丁○○著作並擁有著作權之語文著作，非經自訴人同意或授
    權，不得擅自重製、公開演出、公開傳輸、改作、編輯或散
    布，竟基於概括犯意，連續擅自抄襲上揭自訴人語文著作之
    多處內容，並交由不知情之行政院院長蘇貞昌利用該著作內
    容，於民國95年6月5日上午10時，公開口述並改作自訴人之
    語文著作，以此等方式侵害自訴人之著作人格權及著作財產
    權，嗣經自訴人於95年9月間自國家永續發展委員會（下稱
    之網站上，查得「國家永續發展獎」之頒獎典禮內容，始悉
    上情。因認被告等均涉有違反著作權法第91條第1項以重製
    之方法侵害他人之著作財產權及同法第91條之1第2項、第92
    條、第93條罪嫌云云。
二、按犯罪事實應依證據認定之，無證據不得認定其犯罪事實。
    又不能證明被告犯罪者，應諭知無罪之判決，刑事訴訟法第
    154條第2項、第301條第1項分別定有明文。而關於刑事訴訟
    法第161條第1項檢察官應負實質舉證責任之規定，於自訴程
    序之自訴人同有適用，有最高法院91年度第4 次刑事庭會議
    決議可參；又事實之認定，應憑證據，如未能發現相當證據
    ，或證據不足以證明，自不能以推測或擬制之方法，為裁判
    基礎，最高法院40年台上字第86號著有判例可資參照；且認
    定犯罪事實所憑之證據，雖不以直接證據為限，間接證據亦
    包括在內，然而無論直接證據或間接證據，其為訴訟上之證
    明，須於通常一般之人均不致有所懷疑，而得確信其為真實
    之程度者，始得據為有罪之認定，倘其證明尚未達到此一程
    度，而有合理之懷疑存在而無從使事實審法院得有罪之確信
    時，即應由法院為諭知被告無罪之判決，最高法院76年台上
    字第4986號亦著有判例足參。
三、查自訴人認被告甲○○、丙○○、戊○○等3人涉有前揭犯
    嫌，無非係以：1.自訴人有能力自行創作「國家永續發展績
    優獎」、「國家永續發展獎」等語文著作，且伊於80年7月1
    6日即獨力完成環境保護電視企劃案「金環保獎」語文著作
    ，有內政部著作權執照可資為證。2.自訴人又於81年9月25
    日獨力完成「國家環保獎」語文著作，並在著作權登記制度
    尚未廢除之前，就以「國家環保獎」語文著作，向內政部著
    作權委員會申請登記，並於84年7月12日經內政部核准為著
    作權之登記。3.自訴人再於83年6月30日獨立完成「金環保
    獎」語文者作，並於83年間再由上揭「國家環保獎」企劃案
    語文著作衍生另行創作，而完成「國家永續發展獎」及「國
    家永續發展績優獎」企劃案語文著作，且就「金環保獎」語
    文著作部分，於83年12月22日經內政部核准著作權之登記。
    4.伊曾攜帶「金環保獎」拜訪時任行政院環境保護署綜計處
    乙○○處長，因之環保官員已有「多次」接觸自訴人著作之
    事實，且行政院環境保護署84年1月4日環署綜字第64425
    號函，內容已提及「金環保獎頒獎典禮企劃案」及「金環保
    獎電視節目企劃案」，足見環保署相關人員均有接觸自訴人
    上述語文著作之事實甚明。5.95年6月5日頒發第三屆「國家
    永續發展績優獎」，單從獎項名稱即與自訴人上揭語文著作
    完全相同，且無論在用語上、獎項設置上或編排上，亦幾乎
    完全相同，由其內容觀之，亦屬實質近似云云。
四、訊據被告甲○○、丙○○、戊○○等3人均堅決否認有何違
    反著作權法之犯行。被告甲○○辯稱：國家永續發展獎係國
    家永續發展委員會依法律規定執行，國家永續發展獎選拔表
    揚要點係秘書處邀集各工作小組召集相關部會協商研擬，不
    是伊所訂定，伊沒有侵害自訴人之著作權等語；被告丙○○
    辯稱：伊是依國家永續發展獎選拔表揚要點辦理，伊沒有侵
    害自訴人之著作權等語；被告戊○○辯稱：伊沒有參與蘇貞
    昌院長頒發的國家永續發展獎之頒獎典禮的籌劃等語。
五、經查：
  (一)被告戊○○堅稱：伊沒有參與蘇貞昌院長頒發的國家永續發
    展獎之頒獎典禮的籌劃等語，而自訴人迄本院辯論終結前均
    未提出足以證明被告戊○○參與95年6月5日行政院院長蘇貞
    昌頒發「國家永續發展獎」籌備工作之證據，而查卷附行政
    院國家永續發展委員會秘書處簽呈（92年9月30日、92年10
    月28日、93年11月10）之承辦人雖均記載為「戊○○」，被
    告戊○○於本院96年7月23日審理時亦自承伊是該3份簽呈之
    承辦人，然該些簽呈之日期既均非自訴人所指被告戊○○涉
    犯本案之時間，且自訴人前於93年間即曾就被告戊○○侵害
    其「國家永續發展績優獎」提出告訴，經臺灣臺北地方法院
    檢察署檢察官於94年1月10日以94年度偵字第555號為不起訴
    處分，並經確定在案，是綜觀全案卷證資料，尚無積極之證
    據足以證明被告戊○○有何自訴人所指侵害著作權之犯行。
  (二)自訴人於本院96年3月22日行準備程序時，當庭提出封面著
    作名稱為「國家環保獎」、「金環保獎」、「國家永續發展
    獎」、「國家永續發展績優獎」之文件4份，其中「國家環
    保獎」、「金環保獎」封面及內頁均蓋有「經濟部智慧財產
    著作樣本」章，「金環保獎」並附有內政部著作權登記簿謄
    本（著作名稱：金環保獎、著作類別：語文著作、核准日期
    ：83年12月22日、核准字號：0000000、著作完成日期：83
    年6月30日），而著作名稱「國家永續發展獎」、「國家永
    續發展績優獎」之文件，不但於封面及內頁均未蓋有「經濟
    部智慧財產著作樣本」章，且2份文件所後附之內政部著作
    權登記簿謄本，其上記載之著作名稱均為「國家環保獎」、
    核准日期均為84年7月12日、核准字號均為0000000號，顯然
    與封面之著作名稱不相符，此有該4份文件附於本院卷外之
    證物袋可稽，足見自訴人所指前揭著作應僅「金環保獎」、
    「國家環保獎」有著作權登記簿謄本，則自訴人所指「國家
    永續發展獎」、「國家永續發展績優獎」係其於83年間即由
    上揭「國家環保獎」企劃案語文著作衍生另行創作云云，即
    非無疑。
  (二)自訴人雖主張伊曾攜帶「金環保獎」拜訪時任行政院環境保
    護署綜計處乙○○處長，因之環保官員已有「多次」接觸自
    訴人著作之事實，且行政院環境保護署84年1月4日83環署綜
    字第64425號函，內容已提及「金環保獎頒獎典禮企劃案」
    及「金環保獎電視節目企劃案」，足見環保署相關人員均有
    接觸自訴人上述語文著作之事實云云，然查：
    1.自訴人所指之行政院環境保護署84年1月4日環署綜字第
      64425號函，乃係針對財團法人環境保護企業策進會於83
      年12月14日，以環字第83019號函文邀請環保署擔任「金
      環保獎頒獎典禮企劃案」及「金環保獎電視節目企劃案」
      之指導單位而為之函覆，因財團法人環境保護企業策進會
      僅檢送「金環保獎頒獎典禮企劃草案」、「金環保獎電視
      節目企劃草案」為附件，環保署乃函請其補充上開2企劃
      案之協辦單位名單、已募款金額、電視節目製作及播出電
      視台和時段、相關比賽活動之評審辦法及評審委員建議名
      單，俾利評估是否適宜擔任指導單位，然財團法人環境保
      護企業策進會之後並未再檢送相關資料送交環保署，環保
      署遂依據公文處理程序將相關函文及附件歸檔存查，有被
      告等人之辯護人呂偉誠律師於自訴人對被告等人提出侵害
      著作權告訴（臺灣臺北地方法院檢察署95年度偵字第1699
      號，下稱「另案」）案件中所提出之前揭函文及附件可證
      （見另案偵查卷第225至243頁），堪認財團法人環境保護
      企業策進會於83年間送至環保署之著作為「金環保獎」電
      視節目企劃草案及「金環保獎」電視頒獎典禮節目企劃草
      案，而非「國家永續發展獎」無誤。
    2.又自訴人於另案檢察官95年4月6日訊時自承：「金環保獎
      及國家環保獎都沒有對外發行過，但90年時我把前開二項
      著作的衍生著作有公開其他單位，如福爾摩莎基金會及親
      民黨文宣部，沒有對部特定人公開前開二項著作」等語（
      見另案偵查卷第217頁），而被告與告訴人素不相識，則
      被告甲○○、丙○○自無從接觸自訴人所指其享有著作之
      國家環保獎，自訴人所指被告甲○○、丙○○曾接觸其享
      有著作權之「國家環保獎」、「國家永續發展獎」、「國
      家永續發展績優獎」等著作即屬無據。
  (三)按「行政院應設置國家永續發展委員會，負責國家永續發展
    相關業務之決策，並交由相關部會執行，委員會由政府部門
    、學者專家及社會團體各三分之一組成」，環境基本法第29
    條定有明文。是行政院所設置之國家永續發展委員會之職務
    內容，本即為負責國家永續發展相關業務之決策，則表揚推
    動永續發展績效卓越之單位，以鼓勵全民參與永續發展推動
    工作，亦屬其職務範圍至明。而查國家永續發展委員會於92
    年10月6日，由執行長葉俊榮裁示「推動永續發展績優獎」
    之規劃方案，並於同年月9日由其秘書處邀集永續會各工作
    分組召集相關部會，協商後共同研擬「行政院國家永續發展
    委員會九十二年度永續發展推動績優獎選拔表揚要點」（下
    稱表揚要點），嗣經國家永續發展委員會委員討論修正後，
    於92年11月7日便已奉核通過實施，並據以辦理「國家永續
    發展績優獎」評選表揚，而第一屆國家永續發展績優獎亦已
    於93年3月8日頒發，第二屆則更名為「國家永續發展獎」，
    有行政院國家永續發展委員會秘書處簽呈、協議會議程表、
    表揚要點等文件在卷可證（見本院卷(一)第44至67頁），足見
    國家永續發展委員會為履踐法定職責而成立相關之工作分組
    ，並召集有關部會共同研商，歷經多次內部開會討論，協調
    整合後，始通過上開表揚要點，並據以辦理「國家永續發展
    獎」之評選表揚事項。從而，系爭獎項係國家永續發展委員
    會之職掌事務內容而漸次發展完成，該獎項之獎勵對象、參
    選方式及獎勵方式等，概由永續會本身團隊獨立創作完成，
    而被告甲○○、丙○○係因身為國家永續發展委員會之工作
    人員，始參與系爭獎項之著作過程。參以「國家永續發展」
    等字樣、用語，早於80年代起即廣為環保等議題廣泛使用之
    概念，有網路搜索資料附卷可參（見另案偵查卷第268頁至
    第274頁），則身兼國家永續發展委員會工作之被告、丙○○等人以「國家永續發展獎」作為推動國家永續發展績優單
    位之獎項名稱，實難謂抄襲自自訴人之語文著作。
  (四)又查封面著作名稱為「金環保獎」之文件，其內頁第1頁標
    題記載為「『金環保獎』電視頒獎典禮節目企劃草案」，其
    內容分「節目名稱」、「節目類型」、「節目主旨」、「節
    目構想」、「節目內容」、「獎項」（暫定）、「評審項目
    準則」、「節目特色」等項，該文章顯係針對電視頒獎典禮
    節目而寫之企劃書；封面著作名稱為「國家環保獎」之文件
    ，其內頁第1頁標題記載為「第屆國家環保獎頒獎活動電節
    目企劃案」，其內容分「節目名稱」、「前言：提倡企業經
    營環保」「主旨：創立環保文化、生態文化、藝術生活化的
    模式」、「活動構想」、「節目構想」、「節目內容」、「
    節目特色」、「節目長度」、「製作方式」等項，顯然亦係
    針對頒獎活動電節目而寫之企劃書。此2份文件與被告甲○○、丙○○所使用之「國家永續發展獎」手冊內載「國家永
    續發展獎」之內容包括：「二、獎勵對象：推動永續發展績
    效優良、表現卓越之企業、社區、學校、團體及機關。分為
    ：(一)社區永續發展獎；(二)企業永續發展獎；(三)永續教育績優
    獎；(四)社團永續發展獎；(五)「永續發展行動計畫」執行績優
    獎。三、參選方式：報名手續、遴選資格及基準詳如附件各
    類獎項評選原則。…四、獎勵方式：獲選績優單位，陳請行
    政院院長頒發獎牌表揚」，顯然不同，自難認被告甲○○、
    丙○○所使用之「國家永續發展獎」手冊有何抄襲自訴人所
    指其享有著作權之「金環保獎」、「國家環保獎」。
  (五)再查，自訴人提出自證六至九比對表，指稱95年國家永續發
    展獎之獎項與其享有著作權之「金環保獎」、「國家環保獎
    」、「國家永續發展獎」、「國家永續發展績優獎」之語文
    著作完全相同，內容亦屬實質近似云云，然查：
    1.就金環保獎部分，自訴人所指(1)頒獎典禮流程（主持人介
      紹、來賓致辭、頒發各環保獎項、表演、抽獎、閉幕等）
      ，此乃一般頒獎典禮所習用之程序，實難認有何獨特創意
      ；而(2)評審項目及計分、(3)評審方式，95年國家永續發展
      獎均無記載，故難認95年國家永續發展獎有何抄襲「金環
      保獎」之可言。
    2.就國家環保獎部分，(1)頒獎主旨：自訴人於前言係記載「
      提倡企業經營環保創造中華民國自由地區經濟奇蹟的英雄
      ，應首推是企業，而企業與環保，如同人與空氣與水，都
      是有著相依相存的關係，才能永續生存於地球。如今台灣
      因經濟繁榮帶來了後遺症，這個後遺症就是環境污染，它
      造成了生活品質下降，危害人體健康和破壞生態平衡」等
      語，而95年國家永續發展獎則記載「台灣過去著重追求經
      濟發展，然而在創造經濟奇蹟的同時，亦面臨與其他國家
      同樣的困擾，即生態環境及自然資源遭受污染及破壞，導
      致公害嚴重，物種及自然資源減少，影響今後世代的發展
      」，二者之用語顯然不同，且自訴人之用語並無何特殊性
      ，實難認95年國家永續發展獎之頒獎主旨係抄襲自國家環
      保獎。(2)頒獎典禮流程，與前揭所述相同，自訴人所指之
      頒獎典禮流程（主持人介紹、來賓致辭、頒發各環保獎項
      、表演、抽獎、閉幕等），無獨特創意，難認具原創性。
      (3)遴選辦法：自訴人記載「由選拔委員會結合相關行政機
      關單位及社會環保公益團體（含代表人）、學術界人士、
      各地居民或居民代表人，共同遴選評分，經過初選、複選
      、決選、入圍…」，此「初選、複選、決選」，乃一般獎
      項遴選常有之程序，實無何原創性可言。從而，實難認95
      年國家永續發展獎有何抄襲「國家環保獎」之情形。
    3.就國家永續發展獎部分，(1)獎項名稱雖同為「國家永續發
      展獎」，惟「國家永續發展」委員會所頒之獎項取為「國
      家永續發展獎」，實難認係抄襲。(2)頒獎典禮流程，與前
      述相同，難認具原創性。(3)頒獎主旨：自訴人之文件記載
      「全球氣候變遷、地球暖化，主因科技的進步使得人類在
      大量生產、消費、廢棄中生活，造就了公害污染、環境資
      源減少，進而危害到後代子孫的福祉；故為了世代永續發
      展，延續擁有良好環境品質及資源永續利用之生存權，是
      人類面對未來最重要的課題」等語，95年國家永續發展獎
      則記載「台灣過去著重追求經濟發展，然而在創造經濟奇
      蹟的同時，亦面臨與其他國家同樣的困擾，即生態環境及
      自然資源遭受污染及破壞，導致公害嚴重，物種及自然資
      源減少，影響今後世代的發展」，二者用語顯然不同，且
      自訴人之用語亦無何特殊性，實難認95年國家永續發展獎
      之頒獎主旨係抄襲自自訴人。(4)設立獎項：自訴人所列有
      企業永續發展獎、水資源永續發展獎、環保社區永續發展
      獎、能源永續發展獎、環保教育永續發展獎、環保團體永
      續發展獎，而其評比對象有企業組、社區組、教育組、社
      會團體組、行政組、水資源組、能源組，所列獎項與評比
      對象並未完全契合，且此等獎項之用語於一般社會習慣上
      ，難認有何獨特之創意，故難認具原創性，且95年國家永
      續發展獎設立之獎項有社區永續發展獎、企業永續發展獎
      、教育永續發展獎、社團永續發展獎、行動計劃執行永續
      發展獎，與其所列之評比對象為社區、學校、企業、社團
      、行政單位相符，亦難認此有何抄襲之情形。(5)遴選辦法
      ：自訴人所列之辦法與前揭所述相同，僅一般獎項遴選常
      有之程序，無何原創性可言。(6)頒獎效益：自訴人記載為
      「1.頒發各類獎項，可促使國人、政府、企業與各類資源
      永續發展大結合；如此之下同時參與，必能達成國家永續
      發展教育最高境界。2.國家永續發展績優獎，頒獎對象遍
      及社獲各階層人士，期待它能喚醒人類的道德心，並推廣
      資源永續利用，進而提昇我們的生活品質空間，方能利用
      人類社會永續發展」，95年國家永續發展獎則記載「95
      年國家永續發展獎的舉辦，即透過選拔及表揚對永續發展
      有實質貢獻之單位，作為各界學習之楷模，期望鼓勵全民
      一起參與永續發展工作，落實永續發展在地化與生活化，
      進而實現永續台灣之願景」，其用語顯然不同，實無抄襲
      之情形可言。從而，自訴人所指95年國家永續發展獎之頒
      獎係抄襲其著作即屬無據。
    4.就國家永續發展績優獎部分，自訴人所列比對之項目及內
      容與前揭國家永續發展獎部分相同，亦難認95年國家永續
      發展獎之頒獎有抄襲自訴人所指其享有著作權之「國家永
      續發展績優獎」著作之情形。
  (六)次查，自訴人指稱被告等人尚有違反著作權法第91條第1項
    以重製之方法侵害他人之著作財產權及同法第91條之1第2項
    之行為，惟按所謂「重製」係指以印刷、複印、錄音、錄影
    、攝影、筆錄及其他方法為有形之重複製作，然綜觀全案卷
    證資料，並任何足以證明被告等人有重製自訴人所指其享有
    著作權之前揭著作之證據，故難認被告等人有此部份之犯行
    。
  (七)綜上所述，自訴人所提出之上開證據，並無法證明被告等人
    確有自訴人所指違反著作權法之犯行，且綜觀全案卷證資料
    ，復查無其他積極證據足認被告等人有何違反著作權法之犯
    行，揆諸首揭說明，自應為有利於被告等之認定，認被告等
    人均不成立犯罪，依法諭知被告3人均無罪。
據上論斷，應依刑事訴訟法第343號、第301條第1項，判決如主
文。
中　　華　　民　　國　　96　　年　　8 　　月　　20　　日
                刑事第十庭  審判長法　官  吳秋宏
                                  法　官  林柏泓
                                  法　官  林春鈴
上正本證明與原本無異。
如不服本判決，應於判決送達後10日內向本院提出上訴狀。
                                  書記官  羅欣宜
中　　華　　民　　國　　96　　年　　8 　　月　　20　　日
